臺灣嘉義地方法院民事簡易判決
110年度朴簡字第180號
原      告  林慶偉  
訴訟代理人  林芳榮律師
被      告  何蔡月  
兼訴訟代理人  
            何仲楷  
被      告  何淑惠  

            何淑鈴  
            何淑如  
上列當事人間請求拆屋還地等事件，本院於民國110年12月8日言
詞辯論終結，判決如下：
    主  文
一、被告應將坐落嘉義縣○○市鎮○段000地號土地如嘉義縣朴子地
    政事務所民國110年10月22日土地複丈成果圖（即附圖）編
    號甲、面積0.6平方公尺部分之地上物拆除，並將占用土地
    返還原告。
二、被告應給付原告新台幣（下同）1,478元。
三、被告何仲楷、何淑鈴、何淑如應自110年9月25日起、被告何
    淑惠應自110年9月30日起、被告何蔡月應自110年10月9日起
    ，至返還本判決第1項土地之日止，按月給付被告25元。
四、原告其餘之訴駁回。
五、訴訟費用由被告負擔。
六、本判決第1項、第2項得假執行。
七、本判決第3項於每月屆期後得假執行。　　
    事實及理由
一、原告主張：坐落嘉義縣○○市鎮○段000地號土地（下稱系爭土
    地）為原告所有，被告之被繼承人何火白於生前未經原告同
    意，在系爭土地上違法占用建築房屋（下稱系爭地上物），
    經原告屢次要求拆除，將土地返還原告，均未拆除。何火白
    死亡後，系爭地上物由被告共同繼承，原告請求被告拆除，
    被告亦均置之不理。被告所有系爭地上物占用系爭土地如嘉
    義縣朴子地政事務所110年10月22日土地複丈成果圖（即附
    圖，下稱附圖）編號甲所示0.6平方公尺部分（下稱系爭占
    用土地），為無權占用，被告受有相當於租金之利益，原告
    受有相當於租金之損害，原告自得向被告請求賠償相當於租
    金之不當得利。系爭土地公告現值為每平方公尺33,000元，
    被告占用部分面積0.6平方公尺，計算5年之租金損害賠償為
    9,900元，每月之租金為165元。爰依民法第767條第1項、第
    179條之規定提起本件訴訟，請求被告拆除如附圖所示編號
    甲部分之廢棄磚造平房，並請求被告給付原告相當於租金之
    不當得利等語。並聲明：㈠、被告應將坐落系爭土地如附圖
    編號甲所示0.6平方公尺廢棄磚造平房拆除，將土地返還原
    告。㈡、被告應給付原告9,900元，及自起訴狀繕本送達翌日
    起至返還系爭占用土地之日止，按月給付原告165元（本院
    卷第103、104頁）。
二、被告均辯以：系爭土地係被告之被繼承人何火白出售予原告
    之父親，在土地買賣之前，系爭地上物早已坐落於該處，系
    爭地上物及土地原均屬何火白一人所有，何火白嗣後雖將土
    地出賣，惟依民法第425條之1第1項之規定，系爭地上物與
    系爭土地應成立法定租賃關係，被告有法定占有權源，原告
    不得主張拆屋還地，因此原告要求被告拆除系爭地上物，並
    無理由。又系爭地上物占用系爭土地之面積僅0.6平方公尺
    ，不影響原告就系爭土地之利用，未對原告造成使用上困擾
    ，且被告之建物老舊，並無何使用價值存在，原告主張依系
    爭土地申報地價年息百分之10計算相當於租金之不當得利，
    顯屬過高。另系爭土地四周均有建物坐落包圍，系爭土地顯
    無使用價值，不會受周遭環境有商業活動而影響等語，資為
    抗辯。並聲明：原告之訴駁回。
三、法院之判斷：
㈠、原告主張其現為系爭土地之所有權人，系爭土地上現存有系
    爭地上物，系爭地上物之原始起造人為何火白，被告為何火
    白之繼承人等情，業據原告提出系爭土地之土地登記第一類
    謄本、繼承系統表、除戶謄本、戶籍謄本、手抄謄本為證（
    本院卷第17至33頁），並有本院嘉義簡易庭查詢表、本院11
    0年10月19日勘驗筆錄、現場照片及附圖可佐（本院卷第39
    、63至69、75頁），且為被告所不爭執，自堪認原告上開主
    張為真實。
㈡、原告主張系爭地上物係無權占用系爭占用土地，應予拆除，
    被告並應返還系爭占用土地予原告，且應向原告給付相當於
    租金之不當得利等情，則為被告所否認，並以前詞抗辯。是
    本件之爭點，乃為系爭地上物有無占有使用系爭土地之正當
    權源？茲分述如下：
１、按當事人主張有利於己之事實者，就其事實有舉證之責任。
    但法律別有規定，或依其情形顯失公平者，不在此限，民事
    訴訟法第277條定有明文。是以無權占有為原因，請求返還
    土地者，占有人對土地所有權存在之事實無爭執，而僅以非
    無權占有為抗辯者，土地所有權人對其土地被無權占有之事
    實無舉證責任，占有人應就其取得占有係有正當權源之事實
    證明之（最高法院99年度台上字第1169號裁判意旨參照）。
    經查，被告對於原告係系爭土地所有權人乙節並不爭執，僅
    以系爭地上物與系爭土地具有民法第425條之1第1項之法定
    租賃關係而抗辯其並非無權占有等情，依上開說明，自應由
    被告就其確有占有系爭土地之正當權源等有利事實，負舉證
    責任。
２、按土地及其土地上之房屋同屬一人所有，而僅將土地或僅將
    房屋所有權讓與他人，或將土地及房屋同時或先後讓與相異
    之人時，土地受讓人或房屋受讓人與讓與人間或房屋受讓人
    與土地受讓人間，推定在房屋得使用期限內，有租賃關係。
    其期限不受第449條第1項規定之限制。民法第425條之1第1
    項定有明文，是以土地及房屋同屬一人，而將土地及房屋先
    後出賣者，依上開規定，土地受讓人或房屋受讓人與讓與人
    間或房屋受讓人與土地受讓人間，仍應推定在房屋得使用期
    限內，有租賃關係。經查，本件系爭地上物縱原係得以遮風
    避雨之房屋，惟系爭地上物現僅剩四面磚牆，且已無屋頂，
    有現場照片可參（本院卷第67至69頁），足見系爭地上物現
    今應已失其房屋效用，此並為被告所不爭執（本院卷第138
    頁）。而民法第425條之1第1項之規定僅限於「房屋得使用
    之期限內」始推定有租賃關係，從而，縱系爭地上物原所屬
    房屋對系爭占用土地曾有租賃關係存在，然該租賃關係亦已
    因房屋失其效用而隨之消滅，故被告抗辯系爭地上物對系爭
    占用土地有民法第425條之1第1項之租賃權存在，即難認有
    理由。
３、此外，被告並未舉證證明其等得占有系爭占用土地之合法權
    源，是原告主張被告無權占用原告所有之系爭土地，應可採
    信。則原告依民法第767條第1項之規定，請求被告拆除系爭
    地上物，並將系爭占用土地返還予原告，為有理由，應予准
    許。
㈢、原告請求被告給付相當於租金之不當得利部分：
１、按無法律上之原因而受利益，致他人受損害者，應返還其利
    益，民法第179條定有明文。而依不當得利之法則請求返還
    不當得利，以無法律上之原因而受利益，致他人受有損害為
    其要件，故其得請求返還之範圍，應以對方所受之利益為度
    ，非以請求人所受損害若干為準，無權占有他人土地，可能
    獲得相當於租金之利益為社會通常之觀念（最高法院61年台
    上字第1695號裁判意旨參照）。被告以系爭地上物無權占用
    系爭土地如附圖代號甲所示土地，自獲有相當於租金之利益
    ，並致原告受有相當於租金之損害。從而，原告請求被告給
    付相當於租金之不當得利，即屬有據。
２、按土地法第97條、第99條及第101條之規定，於租用基地建築
    房屋均準用之（土地法第105條）；城市地方房屋之租金，
    以不超過土地及其建築物申報總價年息百分之10為限（土地
    法第97條）；又土地法第97條所謂土地及建築物之總價額，
    土地價額依法定地價，土地法施行法第25條定有明文。而法
    定地價，依土地法第148條規定，係土地所有人依該法規定
    所申報之地價。故土地法第97條所謂之申報價額，即指該土
    地之申報地價而言。是原告請求被告返還相當於租金之不當
    得利之金額，自應受上揭土地法第97條規定之限制。查系爭
    占用土地之面積為0.6平方公尺，105年起申報地價為每平方
    公尺6,160元，故系爭占用土地之申報地價總額為3,696元（
    0.6x6,160=3,696元），有系爭土地登記謄本及申報地價查
    詢結果可佐（本院卷第141頁）。另系爭土地坐落嘉義縣朴
    子市，為住宅區，坐落位置鄰近朴子市大同路，附近有商業
    活動，有大同國小、朴子國中等學校，為兩造所不爭執（本
    院卷第138頁），復有google地圖可參（本院卷第131頁），
    本院斟酌系爭土地之坐落位置、繁榮程度、經濟用途等因素
    ，認本件應該以系爭土地申報地價年息百分之8計算相當於
    租金之不當得利金額為適當。是原告請求被告給付1,478元
    （3,696元/年×0.08×5年，元以下四捨五入），及自起訴狀
    繕本送達翌日（如附表起訴狀繕本送達翌日日期欄）所示，
    至拆除系爭地上物返還土地之日止，按月給付原告25元（3,
    696元/年×0.0812月），應屬有據，應予准許。原告逾此範
    圍之請求，則屬無據，應予駁回。
３、至於被告固抗辯系爭土地四周均有建物坐落包圍，系爭土地
    顯無使用價值，不會受周遭環境有商業活動而影響云云，惟
    系爭土地既坐落於該處，本即受該處周遭土地之相關商業活
    動影響，被告此部分之抗辯，尚難憑採，併予敘明。
四、本件事證已臻明確，兩造其餘之主張、陳述及所提證據暨攻
    擊防禦方法，經本院審酌後，認與本件判決結果無影響，爰
    不一一贅述，附此敘明。
五、本件係就民事訴訟法第427條訴訟適用簡易程序所為被告部
    分敗訴之判決，爰依同法第389條第1項第3款之規定，職權
    宣告假執行。
六、訴訟費用負擔之依據：原告不當得利之請求雖為一部敗訴，
    但因該部分屬附帶請求，原本即不計徵訴訟費用，爰依民事
    訴訟法第79條、第85條第1項規定，判決如主文第5項所示。
中　　華　　民　　國　　110 　年　　12　　月　　22　　日
                           臺灣嘉義地方法院朴子簡易庭
                                  法　官　陳美利
以上正本係照原本作成。
如對本判決上訴，須於判決送達後20日內向本庭（嘉義市文化路
308之1號）提出上訴狀（均須按他造當事人之人數附繕本）。如
委任律師提起上訴者，應一併繳納上訴審裁判費。
中　　華　　民　　國　　110 　年　　12　　月　　22　　日
                                  書記官  林金福
附表：
被告 起訴狀繕本送達日期 起訴狀繕本送達翌日日期 何蔡月 110年10月8日（本院卷第47頁） 110年10月9日 何仲楷、何淑鈴、何淑如 110年9月24日（本院卷第49、53、55頁） 110年9月25日 何淑惠 110年9月29日（本院卷第51頁） 110年9月30日